【裁判字號】    98,訴,1670
【裁判日期】    981008
【裁判案由】    偽造文書等
【裁判全文】
臺灣臺中地方法院刑事判決              98年度訴字第1670號
公  訴  人  臺灣臺中地方法院檢察署檢察官
被      告  甲○○
上列被告因偽造文書等案件，經檢察官提起公訴（九十七年度偵
字第二八一五七號），經本院合議庭裁定，由受命法官依法獨任
進行簡式審判程序本院判決如下：
    主  文
甲○○共同犯行使偽造私文書罪，處有期徒刑伍月，如易科罰金
，以新臺幣壹仟元折算壹日。扣案之偽造「乙○○」之國民身分
證、全民健康保險卡各壹張、偽造「乙○○」之印章壹顆，國泰
世華商業銀行存款開戶申請書、印鑑卡及客戶開戶資料登錄單上
偽簽之「乙○○」署名肆枚、印文伍枚，均沒收。
    事  實
一、甲○○與真實姓名年籍不詳之地下錢莊人員，共同基於偽造
    公印文、偽造特種文書、偽造印章、行使偽造國民身分證、
    行使偽造特種文書、行使偽造私文書之犯意聯絡，於民國九
    十七年十一月中旬某日，在臺中市某不知名泡沫紅茶店，交
    付個人照片予該地下錢莊人員，並約定每向金融機構申辦一
    個金融帳戶成功，即可自積欠地下錢莊之債務中扣除新臺幣
    五千元。該地下錢莊人員即以甲○○之個人照片偽造「乙○
    ○」之國民身分證及全民健康保險卡各一張，並偽造「內政
    部印」之公印文於該偽造之國民身分證上，另偽刻「乙○○
    」之印章一顆，足以生損害於乙○○本人、戶政機關對於國
    民身分證管理及中央健康保險局對於全民健康保險卡資料管
    理之正確性。復於九十七年十一月二十日，在臺中市○○路
    某不知名泡沫紅茶店，由該地下錢莊人員將上開偽造之「乙
    ○○」之國民身分證、全民健康保險卡、印章交付予甲○○
    ，使其持以向金融機構申辦金融帳戶。嗣於九十七年十一月
    二十一日下午三時三十分許，甲○○即持上開偽造之證件至
    位在臺中縣潭子鄉○○路○段八十二號之國泰世華商業銀行
    （下稱國泰世華銀行），偽稱自己為「乙○○」本人而冒用
    其名義辦理開戶，並於國泰世華銀行存款開戶申請書及印鑑
    卡上，偽簽「乙○○」之署押四枚，再持前揭偽造印章蓋用
    偽造之「乙○○」印文五枚於前開存款開戶申請書、印鑑卡
    及客戶開戶資料登錄單上，而偽造用以表示「乙○○」本人
    向國泰世華銀行申辦金融帳戶之私文書，並交付予銀行行員
    而行使之，另交付偽造之「乙○○」國民身分證及全民健康
    保險卡予銀行行員，作為身分證明而行使，足生損害於乙○
    ○本人及國泰世華銀行對於金融帳戶開戶審核管理之正確性
    。適為該行行員陳敏雀察覺有異，報警處理查獲，並扣得偽
    造之「乙○○」國民身分證、全民健康保險卡各一張及偽刻
    「乙○○」印章一顆。
二、案經臺中縣警察局豐原分局報告臺灣臺中地方法院檢察署檢
    察官偵查起訴。
    理  由
一、按除被告所犯為死刑、無期徒刑、最輕本刑為三年以上有期
    徒刑之罪或高等法院管轄第一審案件者外，於前條第一項程
    序進行中，被告先就被訴事實為有罪之陳述時，審判長得告
    知被告簡式審判程序之旨，並聽取當事人、代理人、辯護人
    及輔佐人之意見後，裁定進行簡式審判程序，刑事訴訟法第
    二七三條之一條第一項定有明文。本件被告所犯係死刑、無
    期徒刑、最輕本刑為三年以上有期徒刑以外之罪，其於準備
    程序中就被訴事實為有罪之陳述，且經審判長告知被告簡式
    審判程序之旨，並聽取檢察官及被告之意見後，本院合議庭
    認為適宜而裁定由受命法官獨任進行簡式審判程序，合先敘
    明。
二、上開犯罪事實，業據被告甲○○於司法警察詢問時、檢察官
    訊問時及本院審理時坦承不諱，核與證人乙○○、陳敏雀於
    司法警察詢問時之證述相符，並有扣押物品目錄表、國泰世
    華商業銀行存款開戶申請書、印鑑卡、客戶開戶資料登錄單
    各一紙、證件比對照片四張在卷可稽。另扣案之上開「乙○
    ○」國民身分證及全民健康保險卡，經鑑定結果確係偽造，
    此有中央健康保險局中區分局九十八年一月十七日健保中承
    三字第０九八四０五二五九七號函、內政部警政署刑事警察
    局九十八年二月十九日刑鑑字第０九八０００七三一四號鑑
    定書各一份在卷可憑。是被告自白核與事實相符，堪予採信
    。本件事證已臻明確，被告犯行洵堪認定，應依法論科。
三、論罪科刑：
(一)按刑法第二百十八條第一項所稱之公印，係指表示公署或公
    務員資格之印信而言，即俗稱大印與小官章，若僅為證明身
    分證之核發日期或區別該身分證係何機關所核發之章戳，非
    依印信條例規定，由上級機關所製發之印信，以表示該機關
    之資格者，即非公印，最高法院九十年度臺上字第二五二二
    號判決可資參照。本件偽造「乙○○」名義之國民身分證上
    「內政部印」印文一枚，為表示內政部公署之公印文甚明。
    又國民身分證固屬刑法第二百十二條之特種文書，惟戶籍法
    於九十七年五月二十八日增訂公布第七十五條第一項規定：
    「意圖供冒用身分使用，而偽造、變造國民身分證，足以生
    損害於公眾或他人者，處五年以下有期徒刑、拘役或科或併
    科新臺幣五十萬元以下罰金。」依其內容，關於國民身分證
    部分，應屬刑法第二百十二條之特別規定，至於刑法第二百
    十八條第一項之偽造印章、印文罪，並未修正，且與戶籍法
    第七十五條第一項之構成要件不同，自難謂戶籍法第七十五
    條第一項亦為刑法第二百十八條第一項之特別法，復以偽造
    、變造國民身分證，並不當然需要偽造國民身分證上之公印
    文，是偽造、變造國民身分證，自不當然包括偽造公印文在
    內。而偽造公印文既有刑法第二百十八條之獨立處罰規定，
    且較戶籍法第七十五條第一項規定之處罰為重，是以偽造國
    民身分證同時偽造公印文者，自難僅論以戶籍法第七十五條
    第一項之罪，而置刑法第二百十八條第一項處刑較重之罪於
    不問。從而偽造國民身分證，如有偽造公印文之行為，仍應
    構成刑法第二百十八條第一項之偽造公印文之罪（戶籍法第
    七十五條立法理由、司法院大法官會議釋字第八十二號解釋
    、最高法院九十七年度臺上字第五一一四號判決意旨參照）
    。是本件被告偽造被害人乙○○名義之國民身分證，並持以
    行使，係犯戶籍法第七十五條第二項之行使偽造國民身分證
    罪，其於上開國民身分證上偽造「內政部印」之公印文，則
    係犯刑法第二百十八條第一項之偽造公印文罪。另被告偽造
    被害人乙○○名義之全民健康保險卡後復持之行使，另係犯
    刑法第二百十六條、第二百十二條之行使偽造特種文書罪。
(二)又刑法上之偽造署押罪，係指單純偽造簽名、捺印或以其他
    符號代簽名而言，若在制式之書類上偽造他人簽名，已為一
    定意思表示，具有申請書或收據等類之性質者，則係犯偽造
    文書罪，而該偽造署押為偽造私文書之部分行為，即不另論
    罪。是被告先偽造「乙○○」印章，再至國泰世華銀行申辦
    開戶，並於國泰世華銀行存款開戶申請書及印鑑卡上，偽簽
    「乙○○」之署押四枚，再持前揭偽造印章蓋用偽造之「乙
    ○○」印文五枚於前開存款開戶申請書、印鑑卡及客戶開戶
    資料登錄單上，而偽造用以表示「乙○○」本人向國泰世華
    銀行申辦金融帳戶之私文書，並交付予銀行行員而行使之，
    係犯刑法第二百十六條、第二百十條之行使偽造私文書罪。
    被告偽造「乙○○」之印章、印文、署押係偽造私文書之部
    分行為，應為偽造私文書之行為所吸收，偽造上開私文書後
    復將之交付銀行行員行使，偽造之低度行為應為行使之高度
    行為所吸收，亦均不另論罪。
(三)再被告與真實姓名年籍不詳之地下錢莊人員間，就偽造公印
    文、行使偽造國民身分證、行使偽造特種文書、行使偽造私
    文書之犯行，有犯意之聯絡及行為之分擔，均為共同正犯，
    再被告先後以實質上一行為而偽造公印文、行使偽造之國民
    身證、行使偽造之特種文書、行使偽造私文書，為想像競合
    犯，應依刑法第五十五條前段之規定，從一重依行使偽造私
    文書罪處斷。
(四)爰審酌被告提供照片供他人偽造國民身分證及全民健康保險
    卡，復偽簽「乙○○」署名，欲假冒「乙○○」之名義至國
    泰世華銀行開戶，對於各該公務機關核發證照之管制作業、
    國泰世華銀行及被害人乙○○之權益影響均非輕微，其所為
    自應受有相當程度之刑事非難，惟尚未有實際利得，再考量
    被告素行尚良好，有臺灣高等法院被告前案紀錄表為憑，且
    被告犯後始終坦承犯行，犯罪後態度良好等一切情狀，量處
    如主文所示之刑，並諭知易科罰金之折算標準。末查，扣案
    偽造「乙○○」名義之國民身分證、全民健康保險卡各一張
    及「乙○○」印章一顆，係共犯地下錢莊人員所共同偽造、
    偽刻，復交由被告供本件行使犯罪所用之物，業據被告供承
    在卷，自均應依刑法第三十八條第一項第二款之規定予以宣
    告沒收。而該國民身分證上偽造之「內政部印」公印文一枚
    ，已因沒收前開國民身分證而兼括在內，毋庸另依刑法第二
    百十九條之規定為重複沒收之諭知。另被告持以行使之偽造
    國泰世華銀行存款開戶申請書、印鑑卡及客戶開戶資料登錄
    單，雖為被告行使偽造私文書所用之物，然既經被告持以行
    使，提出予銀行行員以供領款之用，已非屬被告所有之物，
    爰不依刑法第三十八條第一項第二款之規定宣告沒收，然其
    上偽造之「乙○○」署名四枚、印文五枚，則不問屬於犯人
    與否，應依刑法第二百十九條之規定為沒收之諭知。
據上論斷，應依刑事訴訟法第二百七十三條之一第一項、第二百
九十九條第一項前段，戶籍法第七十五條第二項、第一項，刑法
第十一條前段、第二十八條、第二百十六條、第二百十條、第二
百十二條、第二百十八條第一項、第五十五條、第四十一條第一
項前段、第三十八條第一項第二款、第二百十九條，刑法施行法
第一條之一，判決如主文。
本案經檢察官陳永豐到庭執行職務
中    華    民    國    98    年    10    月     8    日
                  刑事第十三庭  法  官  劉邦繡
以上正本證明與原本無異。
如不服本判決應於收受送達後10日內向本院提出上訴書狀，並應
敘述具體理由；其未敘述上訴理由者，應於上訴期間屆滿後20日
內向本院補提理由書（均須按他造當事人之人數附繕本）「切勿
逕送上級法院」。
                                書記官  何俞瑩
中    華    民    國    98    年    10    月     8    日
附錄論罪科刑法條：
戶籍法第七十五條第二項、第一項
刑法第二百十六條、第二百十條、第二百十二條、第二百十八條


司法院資訊處製作；財團法人民間司法改革基金會備份。
